【裁判字號】    98,上訴,1276
【裁判日期】    980709
【裁判案由】    違反商業會計法等
【裁判全文】
臺灣高等法院刑事判決                98年度上訴字第1276號
上  訴  人  臺灣士林地方法院檢察署檢察官
被      告  丁○○
            戊○○
上二人共同
選任辯護人  朱子慶律師
            李慧珠律師
上列上訴人因被告等違反商業會計法等案件，不服臺灣士林地方
法院95年度訴字第60號，中華民國97年12月24日第一審判決（起
訴案號：臺灣士林地方法院檢察署92年度偵字第4117號），提起
上訴，本院判決如下：
    主  文
上訴駁回。
    理  由
一、公訴意旨略以：被告丁○○於民國84年起至91年3 月止，擔
    任友元光碟股份有限公司（下稱友元公司）負責人，被告戊○○自86年6月2日起至89年8 月31日止，擔任友元公司之財
    務部副理及經理。2 人負有依據真實事項以造具會計憑證之
    義務，均係為友元公司處理事務之人。丁○○、戊○○共同
    基於為自己不法所有、不法利益及明知為不實事項填製會計
    憑證之犯意聯絡，丁○○明知甦活光碟股份有限公司（下稱
    甦活公司，後改為甦活全球網路股份有限公司）係由其實際
    掌控經營之公司，於87年11月20日與同年12月24日，分別以
    友元公司與甦活公司負責人之名義，訂立由友元公司以每部
    新台幣（下同）25萬元之代價，先後2次向甦活公司各購買5
    0 部影片之契約書。丁○○以上開契約書，指示友元公司不
    知情職員製作請款單與請購單以支付上開著作權費用予甦活
    公司，並將上開請款單、請購單、契約書與甦活公司出具之
    統一發票一併交予戊○○，由戊○○向承辦之出納、會計人
    員稱友元公司向甦活公司購買上開著作權，使不知情財務部
    門職員製作轉帳傳票呈戊○○與丁○○核准撥款，友元公司
    則於87年12月7 日、同年月28日陸續支付甦活公司合計價款
    625 萬元與1250萬元。甦活公司實際執行業務人己○○（另
    案經本院以98年度上易字第484 號刑事判決無罪確定在案）
    隨即於87年12月29日簽發即期支票4紙（票號為NA0000000至
    NA0000000 號、付款人為第一銀行萬隆分行，票面金額分別
    為1,653,750元、3,500,000元、4,378,500元、4,159,500元
    ），均在同日由戊○○提示兌領，並將其中3,691,640 元匯
    入不知情丙○○彰化商業銀行建成分行帳號：000000000000
    00號帳戶（下稱丙○○彰銀建成帳戶）內。次日（12月30日
    ）再自上開帳戶提領350 萬元匯入丁○○華南商業銀行東湖
    分行帳號：000000000000號帳戶（下稱丁○○華銀東湖帳戶
    ）內，供丁○○私人花費之用，因認丁○○、戊○○涉犯刑
    法第342條第1項之背信罪、同法第339條第1項之詐欺取財罪
    、商業會計法第71條第1款之罪嫌云云。
二、起訴書犯罪事實雖記載丁○○、戊○○、丙○○均為友元公
    司處理事務之人，丁○○、戊○○就上揭所為，均係犯刑法
    第342條第1項之背信罪、同法第339條第1項之詐欺取財罪及
    商業會計法第71條第1 款之罪嫌；丙○○就上開所為，係犯
    刑法第342條第1項之背信罪，與丁○○、戊○○間，有犯意
    聯絡及行為分擔，為共同正犯。丁○○、戊○○就詐欺取財
    罪與商業會計法罪間，有方法結果之牽連關係，從一重之商
    業會計法第71條第1 款之罪，並與背信罪間，應分論併罰。
    嗣檢察官補提補充理由書針對上開犯行認僅丁○○、戊○○
    所為，涉犯上開3罪嫌（原審卷一第115頁）。再於原審最後
    審理庭時，論告上開交易雖為實際交易，然丁○○因此獲得
    350 萬元之回扣，丁○○、戊○○與另案共犯己○○均涉犯
    刑法第342條 背信罪（原審卷三第145、146頁）。雖到庭實
    行公訴之檢察官於原審當庭認上開交易確為實在，丁○○仍
    收取回扣350 萬元，所為涉犯刑法第342條第1項之罪，惟並
    未論及撤回詐欺取財罪及商業會計法罪，且背信罪本為原起
    訴事實論罪法條之一，亦無變更起訴法條之問題，自不得僅
    就檢察官論告時所陳述或主張之事實為裁判，而置原起訴意
    旨認與背信罪係數罪併罰之詐欺取財罪及商業會計法罪於不
    顧。惟原判決就丁○○、戊○○涉犯刑法第342條第1項之背
    信罪部分諭知無罪（參原判決第20頁(二)貳、一之(二)丁○○、
    戊○○共犯「背信罪嫌」部分），且觀諸檢察官上訴書要旨
    僅爭執丁○○收取回扣涉及背信犯行云云，則與背信罪無實
    質上或裁判上一罪關係之詐欺取財罪、商業會計法罪部分，
    自非檢察官提起上訴之範圍。再原判決就上開犯罪事實丁○○、戊○○共犯背信罪嫌部分，諭知無罪判決。公訴人不服
    提起上訴，當事人欄記載丁○○、戊○○及丙○○（本院卷
    第24頁）。嗣經臺灣士林地方法院檢察署於98年5月6日具狀
    撤回丙○○之上訴，有撤回上訴書在卷為憑（本院卷第84頁
    ）；且丁○○就原判決有罪部分雖提起上訴，亦經其當庭撤
    回在案，有撤回上訴聲請書存卷可參（本院卷第77頁），則
    本件上訴範圍僅為公訴人針對丁○○、戊○○就上揭友元公
    司與甦活公司間之交易，是否涉及收取回扣之背信犯行，合
    先敘明。
三、按犯罪事實應依證據認定之，無證據不得認定犯罪事實；又
    不能證明被告犯罪或其行為不罰者，應諭知無罪之判決，刑
    事訴訟法第154條第2項、第301條第1項分別定有明文。又認
    定不利於被告之事實，須依積極證據，茍積極證據不足為不
    利於被告事實之認定時，即應為有利於被告之認定，更不必
    有何有利之證據；且刑事訴訟法上所謂認定犯罪事實之積極
    證據，係指適合於被告犯罪事實之認定之積極證據而言，雖
    不以直接證據為限，間接證據亦包括在內，然而無論直接或
    間接證據，其為訴訟上之證明，須於通常一般之人均不致有
    所懷疑，而得確信其為真實之程度者，始得據為有罪之認定
    ，倘其證明尚未達到此一程度，而有合理之懷疑存在時，自
    不能以推測或擬制之方法，以為有罪裁判之基礎。
四、本件公訴人認丁○○、戊○○涉犯上開罪嫌，無非以其等之
    供述、證人乙○○、徐淑枝之證述、契約書、視聽著作授權
    合約書、轉帳傳票、請款單、統一發票、銷貨單、請購單、
    匯款單、支票影本4紙（發票人為甦活公司，票號為NA00000
    00至NA0000000 號、付款人為第一銀行萬隆分行）、匯款單
    影本1 紙、彰銀汐止分行93年5月14日彰汐字第955號函文暨
    附件之取款憑條與匯款單影本、第一銀行萬隆分行94年7月1
    5 日一銀萬隆字第64號函文、總分類帳、每日匯出匯款明細
    表、丁○○華銀東湖分行交易往來明細資料、丙○○彰銀建
    成分行帳戶交易往來明細資料、友元公司91年3 月22日列印
    之總分類帳、丁○○出具擔保證明與切結書等為其論據（參
    考起訴書、補充理由書之證據清單及待證事項）。
五、訊據丁○○、戊○○對其等分別擔任友元公司負責人、財務
    部副理及經理，且上開事實所列之帳戶往來資料確實有各該
    筆資金異動，戊○○並辦理甦活公司交付支票之提領兌現事
    項等事實均不否認，惟均堅詞否認有何背信行為，均辯稱：
    前揭交易屬真正，業經原審查明屬實，且共犯己○○亦經判
    處無罪確定。丁○○另辯以：其曾借款予友元公司1,300萬
    元，丙○○彰銀建成帳戶供友元公司使用，故從丙○○彰銀
    建成帳戶轉入伊華銀東湖帳戶內款項，乃友元公司清償借款
    之用等語。
六、經查：
(一)證人己○○證稱：甦活公司主要由我負責經營，87年增資時
    ，友元公司盧邦凡希望投資，但由丙○○擔任股東、董事，
    丁○○未參與經營。甦活公司設計好的軟體交給友元公司大
    量壓製光碟片，友元公司也有委託甦活公司製作看電影學英
    文之教學軟體，相關業務友元公司由盧邦凡負責，甦活公司
    由高紹禹負責。87年11月20日、同年12月24日關於看電影學
    英文的契約是真正的，第2366號偵查卷第90頁的銷貨單是其
    簽名，表示確有出貨。甦活公司跟華哥多媒體科技股份有限
    公司（下稱華哥公司）購買電影錄影帶及版權進來加上學英
    文軟體變成一個具有英文學習功能的軟體賣給友元公司。從
    有電影版權的公司那邊買入壓縮完成光碟片、母帶磁帶，要
    透過壓縮技術加上程式設計，作成具有看電影學英文的軟體
    ，最後燒成一張光碟片交給友元公司作大量生產，確有付款
    給友元公司。87年12月29日開立之4張支票350萬元是給華哥
    公司的電影版權，給擎峰科技有限公司（下稱擎峰公司）的
    是製作加工費用165萬3,750元，給洞庭湖光碟有限公司（下
    稱洞庭湖公司）437萬8,500元是壓縮的費用，還有415萬9,5
    00元的用途忘記了。這幾張支票我們被要求劃掉抬頭、蓋小
    章，上次在檢察官提示支票後，才知道由戊○○提示。匯款
    單部分確實是支付給華哥公司購買版權的1 千萬元等情（原
    審卷一第159至167頁）。證人即擎峰公司負責人黃明安證稱
    ：第1 次在偵查中當證人時，只查近幾年的帳，沒看到甦活
    公司的交易，才說與甦活公司沒有往來。第2 次收到法院傳
    票，才請會計去查更久遠前的帳冊資料發現有與甦活公司間
    交易之發票。依發票之記載，交易內容是VCD 光碟片之加工
    ，帳都有經過國稅局，有進有出，應該不會錯。這批光碟是
    跟友元公司買的，至於如何請款已經忘掉了，但如沒付錢，
    友元公司會來找麻煩，所以應該是已經付掉了等語（臺灣士
    林地方法院97年度易字第1239號影卷，下稱第1239卷第139
    至144 頁）。證人即洞庭湖公司實際負責人胡湘琳證述：洞
    庭湖公司於87年11月間，與甦活公司有100 片光碟片壓縮之
    交易，由其與己○○接洽，有實際進貨與出貨。甦活公司以
    開票方式支付貨款，己○○曾經介紹其認識丁○○，丁○○
    表示大陸有前景可投資，所以答應投資500 萬元，連同貨款
    湊足500 萬元投資丁○○。前開貨款支票其並未過手，是請
    己○○將支票抬頭劃掉後，直接由丁○○向甦活公司領等情
    （第1239卷第146、149、150 頁）。證人即華哥公司負責人
    陳瑞欽證以：87年間，華哥公司與甦活公司有出售版權之交
    易，也有簽授權書，應該有交付影帶給甦活公司。因係10幾
    年前的交易，詳細付款方式如何已不記得了（第1239號卷第
    20至22頁）。以其等與丁○○、戊○○及另案共犯己○○等
    人並無任何親誼關係，自無為迴護其等而甘冒偽證重罪追訴
    之理，所證均堪採信。並有己○○所提甦活公司與華哥公司
    所簽訂之視聽著作授權合約書2份（第1239號卷第40至42 頁
    、台灣士林地方法院檢察署92年度偵字第4117卷一第87至89
    頁）、甦活公司日記簿（原審卷一第174至181頁）、轉帳傳
    票與華哥公司、洞庭湖公司及擎峰公司所開立之統一發票（
    第1239號卷第47至96頁）、甦活公司與友元公司所簽訂之視
    聽著作權合約書、甦活公司之轉帳傳票、請款單、統一發票
    、銷貨單、友元公司之請購單、匯款單等資料（臺灣板橋地
    方法院檢察署91年度他字第2366號卷，下稱他卷左上角編頁
    第87至102 頁）存卷可參。且己○○因同一事實被訴詐欺取
    財罪、背信罪，業經本院98年度上易字第484 號判決無罪確
    定，有本院上開刑事判決存卷可參。復為原審到庭實行公訴
    檢察官認上開交易確屬實等情（原審卷三第146 頁）。益證
    丁○○、戊○○辯稱：甦活公司與友元公司間100 部影片之
    交易屬實，尚非虛妄。
(二)上開發票人為甦活公司、到期日為87年12月29日，付款人為
    第一銀行萬隆分行，支票號碼分別為NA0000000至NA0000000
    號，面額分別為165萬3,750元、350萬元、437萬8,500元、4
    15萬9,500元支票4紙，原係甦活公司用以支付華哥公司、洞
    庭湖公司、擎峰公司之交易價金，因故而將支票受款人劃掉
    交給戊○○，在同日提示兌領，並將其中369萬1,640元匯入
    丙○○彰銀建成帳戶內，次日轉匯350 萬元入丁○○華銀東
    湖帳戶內等情，為丁○○、戊○○所不否認，核與己○○、
    黃明安、胡湘琳、陳瑞欽證述相符，復有支票影本4 紙、匯
    款單影本1 紙、彰銀汐止分行93年5月14日彰汐字第955號函
    文暨附件之取款憑條與匯款單影本、第一銀行萬隆分行94年
    7 月15日一銀萬隆字第64號函文等可佐（臺灣士林地方法院
    檢察署92年度偵字第4117號卷一第73、377、378、382至384
    頁、卷二第80至80-6頁）。觀諸上開4紙支票中支票號碼NA0
    000000至NA0000000號3紙支票受款人欄確實曾有華哥公司、
    洞庭湖公司、擎峰公司之抬頭遭刪除蓋用己○○印章之情，
    適與己○○所證相吻，足證甦活公司與友元公司上開100 部
    影片交易應無造假之情，否則，甦活公司大可直接簽發無抬
    頭之支票，俾便丁○○、戊○○遂行詐欺取財犯行而不易察
    覺，尚無畫蛇添足之必要。是以甦活公司、友元公司間之上
    開交易屬實，丁○○、戊○○尚非基於不法利益而損及友元
    公司，應堪認定。
(三)於88年間，友元公司因購買影片之著作權而提領20萬元、21
    5 萬元及簽發面額600萬元、525萬元支票用以分別支付文江
    實業有限公司（下稱文江公司）、宏江傳播事業有限公司（
    下稱宏江公司）之價金。其中提領之20萬元、215 萬元雖於
    88年12月23日匯入丙○○彰銀建成分行帳戶內，然已於翌日
    匯回友元公司台北銀行寶清分行115萬元5,425元、合作金庫
    汐止支庫50萬5,750元、華南銀行東湖分行89萬3,216元；另
    面額600萬元、525萬元支票亦均於88年12月23日提示兌領後
    ，匯入丙○○彰銀建成帳戶內，惟亦於翌日匯回友元公司第
    一銀行內湖分行510萬996元、大安銀行基隆路分行381萬9,3
    34元、中華開發銀行基隆分行208萬7,000元（上開匯款均不
    含匯款手續費）等情，有台北富邦銀行瑞光分行95年5月9日
    北富銀瑞光字第9560001300號函、合作金庫商業銀行汐止分
    行96年1月4日合金汐字第0960000075號函、華南銀行東湖分
    行95年5月4日（95）華東湖字第81號函、第一銀行內湖分行
    96年1月10日（95）一湖存字第4號函、台新國際商業銀行96
    年3月21日台新作文字第9603704號函、中華開發銀行股份有
    限公司95年4 月26日函等可參（原審卷一第93至95、99至10
    2、110、112、313、342 頁、卷二第40頁）。顯見丙○○彰
    銀建成帳戶內款項確實有回流至友元公司帳戶內之情形無誤
    。此與丙○○陳稱：上開彰銀建成分行帳戶本來均在公司會
    計戊○○處，由友元公司使用。直至90年初我離職後向他們
    要回我印章（台灣士林地方法院檢察署91年度他字第1743號
    卷，下稱他字第1743號卷第91頁）相符。則丁○○辯稱：丙○○彰銀建成帳戶係供友元公司使用，款項有回流友元公司
    等語，要非不可採信。從而，丙○○彰銀建成帳戶既供友元
    公司使用，自難認屬丁○○實力支配而為其所得。戊○○雖
    於偵查中稱：我們公司未使用丙○○彰銀建成帳戶（他字第
    1743號卷第97頁），然丁○○稱：丙○○上開帳戶由戊○○
    交代其下財務人員保管使用（他字第1743號卷第101 頁），
    故應係戊○○遺忘所致，尚難認丙○○彰銀建成帳戶，非供
    友元公司使用。
(四)丁○○曾於87年5 月13日在其個人合作金庫汐止支庫帳戶內
    提領現金1300萬130 元，並分別匯款700萬元、400萬元至友
    元公司在第一銀行內湖分行、華南銀行東湖分行帳戶內，另
    200 萬元存入友元公司在合作金庫汐止支庫帳戶內，有合作
    金庫取款憑條、匯款申請書代收入傳票2 紙、存款憑條等（
    原審卷一第64、65頁）。參以丁○○自85年至91年3月間為
    友元公司負責人，現已非友元公司負責人而無法提出完整帳
    冊供查，經原審命告訴代理人曾孝賢律師提出相關完整之帳
    冊原本，曾孝賢律師表示友元公司已經結束，東西堆積如山
    ，需有專人去找等語（原審卷三第120頁），遲未提出，並
    經本院傳喚告訴人乙○○、甲○○，亦未到庭表示意見或提
    出相關資料以憑。是丁○○辯以：其曾借款1,300萬元予友
    元公司，尚非無據。又由丙○○彰銀建成帳戶內款項匯入丁○○華銀東湖帳戶內情形如下：(1)88年10月4日，友元公司
    支付文江公司200萬元、500萬元款項，匯入丙○○彰銀建成
    帳戶，於翌日88年10月5日匯至丁○○華銀東湖分行帳戶中
    ；(2)友元公司支付光碟家族有限公司貨款，於88年12月28日
    匯款601萬2,398元、357萬1,174元、89年3月8日匯款284萬
    6, 250元入丙○○彰銀建成帳戶內；支付華甲企業有限公司
    貨款，於89年4月19日匯款142萬2,500元入丙○○彰銀建成
    帳戶、於89年3月23日匯款121萬2,000元入丁○○華銀東湖
    帳戶內、39萬8,800元先匯入陳文銓帳戶轉入丁○○華銀東
    湖帳戶中。前後合計雖為1,546萬3,122元，然僅其中161萬8
    00元匯入丁○○華銀東湖帳戶內；(3)87年12月29日由戊○○
    提示兌領甦活公司簽發上開4紙支票，並將其中369萬1,640
    元匯入丙○○彰銀建成帳戶內，翌日丙○○將350萬元匯入
    丁○○華銀東湖帳戶內（台灣士林地方法院檢察署92年度偵
    字第4117卷一，下稱4117卷一第74、75頁、第2366號卷第46
    至51、53、57、86頁）。綜上，友元公司支付上開各公司之
    款項雖先匯入丙○○彰銀建成帳戶及陳文銓帳戶內，轉匯入
    丁○○華銀東湖帳戶內，或直接匯入丁○○華銀東湖帳戶內
    ，然總計金額僅1,211萬800元，未逾丁○○借予友元公司之
    1,300萬元款項。是丁○○辯稱此部分匯入其華銀東湖帳戶
    中之款項，係為清償積友元公司積欠其借款乙節，非不可採
    ，自難認丁○○、戊○○有何背信行為。
(五)按現行刑事訴訟法關於被告犯罪事實應由檢察官負舉證責任
    ，並提出證明之方法，刑事訴訟法第161條第1項定有明文。
    故檢察官對於起訴之犯罪事實，應負提出證據及說服之實質
    舉證責任，被告無自證己無罪之義務。本件友元公司確實與
    甦活公司有上開交易，甦活公司簽發支票因故塗銷抬頭而由
    戊○○提示兌領，存入丙○○彰銀建成帳戶內，再將350 萬
    元匯入丁○○華銀東湖帳戶內，純為友元公司清償向丁○○
    借款1300萬元之部分款項，戊○○依丁○○指示辦事，亦屬
    業務範圍內之事項，檢察官既未具體敘明友元公司與甦活公
    司間締結「授權合約書」有何損及友元公司利益之背信情事
    ，亦未提出任何證據供查證上開交易涉及收取回扣背信行為
    ，尚難認定丁○○、戊○○有何公訴人所指收取回扣之背信
    行為。
(六)至公訴人所提契約書、視聽著作授權合約書、轉帳傳票等等
    證據資料，僅足證明友元公司、甦活公司、丙○○彰銀建成
    帳戶、丁○○華銀東湖帳戶間資金往來異動情形；乙○○乃
    告訴人，是否確實全程參與友元公司業務經營，徐淑枝雖為
    友元公司財務人員，是否能深入參與友元公司財務管理，均
    非無疑，是其等所證，尚不足以認定丁○○、戊○○有公訴
    人所指背信犯行。
七、綜上所述，由卷內公訴人所提出證據，尚未達一般人均不致
    有所懷疑足以確信丁○○、戊○○涉及上開犯行之程度。此
    外，復查無其他積極證據足證丁○○、戊○○確實有公訴人
    所指犯行，不能證明其等犯罪，自應就丁○○、戊○○所涉
    背信犯行諭知無罪。原審同此見解而諭知丁○○、戊○○無
    罪，核無違誤。
八、檢察官上訴意旨略以：(1)己○○為共同正犯，所為證述，容
    有求另案對己有利之認定，而為虛偽供述可能性極高，原審
    未審酌其餘事證，尚有理由不備及證據取捨違反經驗法則之
    違誤。(2)友元公司與甦活公司間交易完成後，甦活公司即將
    369萬1,640元轉入丙○○彰銀建成帳戶內，隨即於翌日將其
    中350 萬元轉入丁○○華銀東湖帳戶內，丁○○卻佯稱不記
    得或係其個人與友元公司間清償借款之款項，顯與經驗法則
    相悖。且己○○於偵查中佯稱沒聽過洞庭湖公司，足見應係
    虛偽而掩飾收取回扣之犯行。原判決未予論駁，難認妥適。
    為此，提起上訴云云。
九、惟查：己○○於本案偵查中並未到庭陳述，於本院另案98年
    度上易字第484號案件偵查中，分別於95年6月1 日、95年12
    月13日、96年3月26日、96年8月29日迭次供述：友元公司與
    甦活公司間上開交易屬實（臺灣士林地方法院檢察署95年度
    他字第214號卷第35、45、74頁、臺灣士林地方法院96年度
    偵字第4712號卷第78頁），並無佯稱沒聽過洞庭湖公司之情
    。且友元公司與甦活公司間上開交易，除依憑己○○證詞外
    ，尚有黃明安、胡湘琳、陳瑞欽之證述及甦活公司與華哥公
    司簽訂之視聽著作授權合約書、轉帳傳票、華哥公司、洞庭
    湖公司及擎峰公司開立之統一發票等資料為憑，並非單以己○○所證為憑。又友元公司與甦活公司間上揭交易發生於87
    年11、12月間，甲○○等提出告訴狀時間為91年6 月24日，
    有刑事告訴狀存卷可參，丁○○因時間遞嬗無法隨即釐清相
    關資金往來情形，亦屬人情之常。末丁○○私人借款予友元
    公司，已如上述，要難空言指摘借款係造假之情。綜觀卷附
    現存資料既無證據足資證明丁○○、戊○○有背信犯行。檢
    察官提起上訴，並未有其他積極證據，供本院調查審酌，仍
    執前詞指摘原判決，應認其上訴為無理由，予以駁回。
據上論斷，應依刑事訴訟法第368條，判決如主文。
本案經檢察官柯麗玲到庭執行職務。
中    華    民    國    98    年    7     月    9     日
                  刑事第二庭審判長法  官  洪光燦
                                  法  官  宋明蒼
                                  法  官  李麗玲
以上正本證明與原本無異。
不得上訴。
                                  書記官  廖婷璇
中    華    民    國    98    年    7     月    9     日


司法院資訊處製作；財團法人民間司法改革基金會備份。
